臺灣臺南地方法院民事判決　　　　　　　93年度訴字第1291號
原　　　告　丁○○
　　　　　　己○○
　　　　　　乙○○
　　　　　　丙○○
　　　　　　戊○○
共　　　同
訴訟代理人　黃厚誠律師
複 代理 人　湯寶凝律師
被　　　告　甲○○
上列當事人間因過失致死案件，原告提起刑事附帶民事訴訟請求
侵權行為損害賠償事件，經本院刑事庭移送前來，經本院於民國
94年4月1日言詞辯論終結，判決如下：
    主　  文
被告應各給付原告丙○○、戊○○、己○○、乙○○新台幣捌萬
捌仟陸佰拾壹元，及均自民國九十三年四月一日起至清償日止
，均按週年利率百分之五計算之利息。
原告其餘之訴駁回。
訴訟費用由被告負擔百分之六，餘由原告負擔。
本判決原告丙○○、戊○○、己○○、乙○○勝訴部分，得假執
行。但被告如於執行標的物拍定、變賣前，分別以新台幣捌萬捌
仟陸佰拾壹元，為原告丙○○、戊○○、己○○、乙○○預供
擔保，得免為假執行。
原告其餘假執行之聲請駁回。
    事　　實
甲、原告方面：
一、聲明：
（一）被告應給付原告丁○○新台幣（下同）2,841,719元，給
      付原告丙○○、戊○○、己○○、乙○○各800,000元，
      及均自起訴狀繕本送達翌日起至清償日止，按週年利率百
      之五計算之利息。
（二）原告願供擔保，請准宣告假執行。
二、陳述：
（一）被告甲○○之駕駛執照因肇事被吊扣，仍於民國92年12月
      26日上午11時30分許，無照駕駛車牌號碼K3-953號自用大
      貨車，沿台南縣佳里鎮○○路由北向南方向行駛，途經佳
      西路與文化路之交叉路口時，本應注意車輛行車速度在市
      區道路不得超過時速50公里，且當時並無不能注意之情形
      ，竟仍以時速超過60公里之速度行駛，以致不慎撞及由黃
      曾邁所駕駛，沿文化路，由西往東方向，亦疏未注意遵守
      交通號誌之指示，即貿然闖紅燈通過該路口之車牌號碼YK
      Z-689號重型機車，並造成黃曾邁人、車倒地後受有頭胸
      腹鈍挫傷合併骨折，多發性損傷合併內出血，經送醫不治
      死亡。
（二）按因故意或過失不法侵害他人之權利者，負損害賠償之責
      任；汽車、機車或其他非依軌道行駛之動力車輛，在使用
      中加損害於他人者，駕駛人應賠償因此所生之損害；不法
      侵害他人致死者，對於支出醫療或殯葬費之人，亦應負損
      害賠償責任；被害人對於第三人負有法定扶養義務者，加
      害人對於該第三人亦應負損害賠償責任；不法侵害他人致
      死者，被害人之子女及配偶，雖非財產上之損害，亦得請
      求賠償相當之金額，民法第184條第1項前段、第191條之2
      、第192條第1項、第2項、第194條分別定有明文。查原告
      丁○○為被害人黃曾邁之夫，原告丙○○、戊○○、己○○及乙○○則係被害人黃曾邁之子女，被告不法侵害被害
      人黃曾邁致死，原告自得本於上開法律關係請求被告賠償
      下列損害：
  １、原告丁○○部分：共計2,841,719元。
    (1)喪葬費用：554,000元。
    (2)扶養費用：原告丁○○為34年5月25日出生，依90年台灣
      省生命表尚有18.69年之平均餘命，原告丁○○至滿70歲
      尚有11年，此11年間依91年綜合所得稅申報額每人每年之
      免稅額為74,000元，剩餘之7年，原告丁○○已滿70歲，
      每年免稅額為111,000元，依霍夫曼式扣除中間利息，原
      告丁○○之扶養費合計為1,287,719元。
    (3)慰撫金：原告丁○○與被害人黃曾邁結婚40年，原可互持
      晚年，詎逢此事故，痛苦萬分，再加被告未曾聞問，連出
      殯時亦未到場祭拜，爰酌量請求1,000,000元之非財產上
      損害。
  ２、原告丙○○、戊○○、己○○及乙○○均為被害人黃曾邁
      之子女，各均請求800,000元之精神慰撫金。
三、證據：提出殯葬費收據4紙、
    年台灣省簡易生命表、係數表各1件為證。
乙、被告方面：
一、聲明：
（一）原告之訴及假執行之聲請均駁回。
（二）如受不利判決，願供擔保請准宣告免為假執行。
二、陳述：伊經濟困難，原告請求的金額太高。
丙、本院依職權調閱本院93年度交訴字第37號過失致死案偵審卷
    宗，並調取兩造財產歸戶資料。
    理　　由
一、按因侵權行為涉訟者，得由行為地之法院管轄，民事訴訟法
    第十五條第一項定有明文。查被告之
    梓區，惟原告主張被告之侵權行為地係在台南縣佳里鎮○○
    路與文化路交岔路口，是依前揭規定，本院自有管轄權，合
    先敘明。
二、本件原告起訴主張：被告甲○○考領之駕駛執照業經註銷，
    竟仍於92年12月26日上午，無照駕駛車牌號碼K3-935號自用
    大貨車，沿台南縣佳里鎮○○路，由北往南方向行駛，而於
    同日上午上午11時30分左右，途經該路與文化路之交岔路口
    時，本應注意行車速度應依標誌或標線之規定，無標誌或標
    線者，時速不得超過50公里，且當時並無不能注意之情事，
    竟貿然以時速超過60公里之速度超速通過該路口，以致不慎
    撞及由被害人黃曾邁所駕駛，沿文化路，由西往東方向，亦
    疏未注意遵守交通號誌指示，貿然闖紅燈通過該路口之車牌
    號碼YKZ-689號重型機車，造成被害人黃曾邁人、車倒地後
    受有頭、胸、腹部鈍挫傷合併骨折等傷害，經送醫救治後，
    延至93年1月1日上午10時25分左右，仍因多發性損傷合併內
    出血而傷重不治死亡。原告丁○○、丙○○、戊○○、己○○及乙○○分別為被害人黃曾邁之配偶及子女，爰依侵權行
    為法律關係，分別請求如聲明所示之賠償金額。被告則以：
    伊經濟有困難，原告請求之金額太高等語，資為抗辯。
三、經查：
（一）被告所考領之駕駛執照業經註銷，竟仍於92年12月26日上
      午，無照駕駛車牌號碼K3-935號自用大貨車，沿台南縣佳
      里鎮○○路由北往南方向行駛，而於同日上午上午11時30
      分左右，途經該路與文化路交岔路口時，理應注意行車速
      度應依標誌或標線之規定，無標誌或標線者，時速不得超
      過50公里，且應注意汽車行駛時，駕駛人應注意車前狀況
      ，並隨時採取必要之安全措施，又依當時天候晴朗、日間
      自然光線、路面乾燥無缺陷、道路上未有任何障礙物、視
      距復屬良好等情形以觀，客觀上亦無不能注意之情事，其
      竟疏未注意車前狀況，即貿然以時速超過60公里之速度超
      速通過該路口，以致不慎撞及由黃曾邁所駕駛，沿前述文
      化路，由西往東方向，亦疏未注意遵守交通號誌之指示，
      即貿然闖紅燈通過該路口之車牌號碼YKZ-689號重型機車
      ，並造成黃曾邁人、車倒地後受有頭、胸、腹部鈍挫傷合
      併骨折等傷害，黃曾邁經送醫救治後，延至93年1月1日上
      午10時25分左右，仍因多發性損傷合併內出血而傷重不治
      死亡之事實，有道路交通事故現場圖、道路交通事故調查
      報告表(一)、(二)各一件、事故現場蒐證照片46幀、交通部公
      路總局嘉義區監理所93年7月6日93嘉監裁字第06559號函
      、交通部公路局台北區監理所93年7月22日北監自字第093
      602033縣警察局佳里分局93年1月2日警員報告書、臺灣臺
      南地方法院檢察署勘驗筆錄、驗斷書及相驗屍體證明書、
      奇美醫學中心93年1月1日診斷證明書各1份附於本院93年
      度交訴字第37號過失致死刑事案件偵審全卷足憑，且為兩
      造所不爭執 (見本院94年4月1日言詞辯論筆錄)，堪信為
      真實。
（二）按行車速度，依速限標誌或標線之規定，無標誌或標線者
      ，時速不得超過50公里，且汽車行駛時，駕駛人應注意車
      前狀況，並隨時採取必要之安全措施，道路交通安全規則
      第93條第1項第1款及第94條第3項分別定有明文。被告駕
      駛自用大貨車，自應遵行上開交通規則，以避免事故發生
      ，而依當時情形並無不能注意之情事，竟疏未注意車前狀
      況，貿然以時速超過60公里之速度超速通過前述交岔路口
      ，因而發生本件車禍，被告自難辭過失之責。此外，被告
      前開肇事行為，經本院刑事庭審理結果，認被告過失致人
      於死之犯行明確，而判處被告有期徒刑5月確定，亦經本
      院依職權調閱本院93年度交訴字第37號刑事卷宗查核屬實
      ，且為被告所不爭執，足認被告於本件車禍之發生，確有
      應負責之過失行為，而其過失行為與被害人黃曾邁之死亡
      間，復有相當因果關係存在。
四、次按因故意或過失不法侵害他人之權利者，負損害賠償責任
    ；不法侵害他人致死者，對於支出殯葬費之人，亦應負損害
    賠償責任；被害人對於第三人負有法定扶養義務者，加害人
    對於該第三人亦應負損害賠償責任；不法侵害他人致死者，
    被害人之父、母、子、女及配偶，雖非財產上之損害，亦得
    請求賠償相當之金額，民法第184條第1項、第192條第1項、
    第2項、第194條分別定有明文。本件交通事故之肇致，係因
    被告未注意車前狀況，貿然以時速超過60公里之速度超速通
    過交岔路口之過失行為，致本件交通事故之發生，被害人黃
    曾邁因而不治死亡，且兩者間復有相當因果關係，則原告主
    張被告應負損害賠償責任，自屬有據。又原告丁○○為被害
    人黃曾邁之配偶，原告丙○○、戊○○、己○○及乙○○均
    為被害人黃曾邁之子女，有原告提出之
    並為被告所不爭，依上開法律規定，原告自得請求法定扶養
    費及非財產上之損害，另原告丁○○為被害人黃曾邁支出喪
    葬費，亦得請求所支出之殯葬費用。是本件所應審酌者，為
    原告所得請求被告賠償之金額，爰分述如下：
（一）原告丁○○請求殯葬費部分：
      原告丁○○主張其為被害人黃曾邁支出殯葬費554,000元
      之事實，固據提出收據4紙為證。惟按所謂殯葬費，係指
      收殮及埋葬費用而言，其賠償範圍應以實際支出之費用為
      準，並依被害人住居當地之喪禮習俗及宗教上之儀式、被
      害人身分、地位及生前之經濟狀況等情狀具體審酌是否為
      必要費用而定之。查原告丁○○所提出之收據，除其中國
      樂30,000元、牽亡歌15,000元、電子琴13,000元、樂隊21
      ,000 元、孝女鼓吹4,500元 (因已有鼓吹、開路鼓之音樂
      項目支出)、花車30,000元 (已有生花靈車)等項，合計共
      113,500元之開支，屬重複性之支出，難認屬依習俗禮儀
      所必須之殯葬費用，應予以剔除外，其餘部分經核為一般
      之殯葬必要支出及合於當地風俗之追悼儀式，且未逾社會
      一般辦理喪事之必要程度，堪認屬殯葬所必要之費用。從
      而，原告丁○○所得請求之殯葬費用為440,500元 (計算
      式:000000 －000000＝440500)，逾此範圍，為無理由，
      應予駁回。
（二）原告丁○○請求扶養費部分︰
      按夫妻互負扶養之義務，其負扶養義務之順序與直系血親
      卑親屬同，其受扶養權利之順序，與直系血親尊親屬同；
      又直系血親相互間互負扶養之義務；負扶養義務者有數人
      ，而其親等同一時，應各依其經濟能力，分擔義務；受扶
      養權利者為直系血親尊親屬時，其受扶養權利不以無謀生
      能力為必要；民法第1114第1款、第1115條第3項、第1117
      條第2項，分別定有明文。查原告丁○○為被害人黃曾邁
      之配偶，被害人黃曾邁對原告丁○○本負有扶養義務，則
      觀諸原告丁○○係34年5月25日出生，此有原告所提出之
      原告丁○○為58歲，且依卷附稅務電子閘門財產所得調件
      明細表等資料，可知原告丁○○名下有6筆田賦及1輛汽車
      ，總價值為3,316,122元，然原告丁○○除前揭6筆田賦及
      汽車1輛外，並無任何財產所得，而被告復未舉證證明原
      告丁○○曾出租上開土地收取租金，而獲取收入，雖原告
      丁○○自陳以養殖為業，然稱收入並不固定，被告對此亦
      無爭執，且被告又未能舉證證明原告丁○○有足夠財產足
      以維持生活，足徵原告丁○○並無謀生能力，亦難認其現
      顯能維持生活。再依內政部所公布90年臺灣省簡易生命表
      所示，推定58歲之男性平均餘命為19.46年，原告請求以1
      8年計算，自無不合。再依91年度申報綜合所得稅未滿70
      歲之受扶養親屬免稅額以每人每年74,000元計算，70歲以
      上以每人每年111,000元計算，因此，原告丁○○主張自
      事發時算至伊年滿70歲止，共11年，以每年74,000元計算
      ，剩餘之7年，以每年111,000元計算，並未逾上開計算基
      礎，應予准許。又成年子女對於父母需負法定扶養之義務
      ，原告丁○○除被害人外，尚有子女4人，即原告丙○○
      、戊○○、己○○及乙○○，故被害人對原告丁○○所負
      之扶養義務為5分之1。準此，依霍夫曼式計算法，扣除以
      法定利率計算之中間利息後，原告丁○○一次可請求被告
      賠償之扶養費為268,551元【其計算式為：｛74000×8.00
       000000(此為應受扶養11年之霍夫曼係數)÷5(受扶養人
      數)≒132385(小數點以下四捨五入)｝＋｛111000×6.000
      00 000(此為應受扶養7年之霍夫曼係數)÷5(受扶養人數)
      ≒136166(小數點以下四捨五入)｝＝268551】。從而，原
      告丁○○超過268,551元扶養費之請求，自屬無據。
（三）原告請求慰撫金部分：
      查被害人黃曾邁為原告丁○○之配偶，為原告丙○○、戊○○、己○○及乙○○之母親，因被告之過失行為，致被
      害人黃曾邁死於非命，未能壽終正寢，並使原告突然喪失
      摯愛之妻子及母親，衡諸一般常人莫不有錐心之痛，則其
      等主張受有精神上之痛苦，請求被告賠償精神慰撫金，自
      屬於法有據。另參酌原告丁○○為國小畢業，現以養殖為
      業，目前收入不固定，名下尚有田賦6筆及汽車1輛，原告
      丙○○為國小畢業，92年之薪資收入為290,000元，原告
      戊○○為空中商專畢業，92年度之薪資、利息等收入分別
      為313,770元、21,195元，名下有田賦1筆、汽車1輛，原
      告己○○現就讀二技，92年度之薪資收入為727,383元，
      名下有汽車1輛，原告乙○○為國中畢業，92年度之薪資
      收入為441,555元；被告目前以打零工為生，收入不定，
      已婚並育有3子，92年度無任何財產所得，名下亦無財產
      等情，業經兩造於本院準備程序及審理時所自陳，且互不
      爭執，均堪信為真實，並經本院依職權調取兩造之歸戶財
      產查詢清單附卷可參，本院審酌兩造經濟能力、身分、地
      位及原告突然喪失摯愛親人之痛苦程度，暨原告丁○○晚
      年喪失老伴之痛苦程度等情，本院認原告丁○○所得請求
      之精神慰撫金以800,000元為適當，另原告丙○○、戊○○、己○○及乙○○4人，所得請求之精神慰撫金各以500
      ,000 元為適當，逾此部分之請求，顯非適當，不應准許
      。
（四）綜上所述，原告依據侵權行為法律關係，得請求被告賠償
      之金額，原告丁○○為殯葬費用440,500元，扶養費用268
      ,551 元，慰撫金800,000萬元，合計1,509,051元；原告
      丙○○、戊○○、己○○及乙○○所得請求之慰撫金則各
      為500,000元。
五、復按損害之發生或擴大，被害人與有過失者，法院得減輕賠
    償金額或免除之，民法第217條第1項定有明文，此項規定之
    目的，在謀求加害人與被害人間之公平，故在裁判上法院得
    以職權減輕或免除之，此有最高法院85年度台上字第1756號
    判例可資參照。經查本件被告駕駛自用大貨車，未注意車前
    狀況，且違規超速行駛，而與被害人黃曾邁駕駛之重型機車
    發生撞擊，固為本件肇事因素，業如前述，惟被害人黃曾邁
    駕駛重型機車，疏未注意遵守交通號誌之指示，貿然闖紅燈
    通過交岔路口，肇致本件車禍發生，亦有疏失，而與被告前
    開過失併合為肇事原因，則原告就此自應直接承擔被害人黃
    曾邁之與有過失責任。本院審酌雙方之過失情節與原因力之
    強弱，認為對於本件車禍之發生，被害人與被告難分軒輊，
    爰酌定應各負百分之五十之過失責任。因之，原告丁○○所
    得請求賠償總金額雖為1,509,051元，原告丙○○、戊○○
    、己○○及乙○○所得請求之賠償金額雖各為500,000元，
    然依上開過失比例酌減結果，原告丁○○得向被告請求之金
    額為754,526元 (計算式:0000000 ×50%≒754526，元以下
    四捨五入)，原告丙○○、戊○○、己○○及乙○○所得請
    求之金額各為250,000萬元 (計算式:500000 ×50%＝250000
    )。
六、末按保險人依強制汽車責任保險法規定給付之保險金，視為
    加害人或被保險人損害賠償金額之一部分；加害人或被保險
    人受賠償請求時，得扣除之；強制汽車保險法規定給付之保
    險金，死亡給付之受益人，為受害人之繼承人；強制汽車責
    任保險法第30條及第10條第2款分別定有明文。查本件原告
    對於本件交通事故發生後，已依法受領強制汽車責任保險金
    1,400,000萬元之事實予以自認，且被告亦不爭執。則揆諸
    前揭條文規定，被告自得將原告所受領之上開保險金，視為
    應給付賠償額之一部分，而予以扣除。至於扣除之方式，參
    照民法第321條之規定，對於一人負擔數宗債務，而其給付
    之種類相同者，如清償人所提出之給付，不足清償全部債額
    時，由清償人於清償時，指定其應抵充之債務，應認得由被
    告指定抵充之次序，茲被告於本院當庭表示上開保險金應先
    扣抵對於原告丁○○所負之債務後，如有剩餘，再平均扣抵
    對於原告丙○○、戊○○、己○○及乙○○4人所負之債務
    。即先扣除原告丁○○所得請求之賠償金額754,526元後，
    剩餘之645,474元應由原告丙○○、戊○○、己○○及乙○○4人平均分擔，即各扣除161,369元 (計算式:645474 ÷4
    ≒161369，元以下四捨五入)。據此扣除後，原告丁○○，
    已無所得賠償之金額，而原告丙○○、戊○○、己○○及乙○○4人，分別所得請求賠償之金額則為88,631元 (計算式
    ：000000－000000＝88631)。
七、綜上各情，原告丙○○、戊○○、己○○及丙○○4人本於
    侵權行為之法律關係，分別請求被告給付88,631元，及均自
    起訴狀送達之翌日即93年4月1日起至清償日止，均按週年利
    率百分之五計算之利息，為有理由，應予准許。至原告丙○○、戊○○、己○○及乙○○4人逾此金額之請求，及原告
    丁○○請求部分，為無理由，均不應准許。
八、本件原告丙○○、戊○○、己○○、乙○○勝訴部分，兩造
    均陳明願供擔保，請准宣告假執行或免為假執行，其中原告
    丙○○、戊○○、己○○、乙○○勝訴部分所命給付之金額
    未逾500,000元，依民事訴訟法第389條第1項第5款之規定，
    應由本院依職權宣告假執行，並就被告免為假執行之部分，
    酌定相當之擔保金額宣告之；至原告敗訴部分，其假執行之
    聲請，因訴之駁回而失所附麗，應予駁回。
九、因本案事證已臻明確，兩造其餘主張陳述及所提之證據，均
    毋庸再予審酌，附此敘明。
十、據上論結，本件原告之訴為一部有理由，一部無理由，依民
    事訴訟法第78條、第79條、第85條第1項前段、第389條第1
    項第5款、第392條第2項、第3項，判決如主文。
中　　華　　民　　國　　94　　年　　4 　　月　　15　　日
                        民事第四庭  審判長法官  吳森豐
                                    法      官  鄭彩鳳
                                    法　　　官　孫淑玉
以上正本係照原本作成。
如對本判決上訴，須於判決送達後20日內向本院提出上訴狀。
中　　華　　民　　國　　94　　年　　4 　　月　　15　　日
                                    書  記  官  凌昇裕
